【裁判字號】    98,訴,259
【裁判日期】    980615
【裁判案由】    清償借款
【裁判全文】
臺灣臺中地方法院民事判決  98年度訴字第259號
原      告  華南商業銀行股份有限公司
法定代理人  乙○○
訴訟代理人  丙○○
被      告  戊○○      國民
            己○○      國民
上  一  人
訴訟代理人  甲○○
共      同
訴訟代理人  楊俊彥律師
上當事人間請求清償借款事件，本院於民國98年5月14日言詞辯
論終結，判決如下：
    主      文
被告應連帶給付原告新台幣玖拾萬元，及自民國九十七年十月十
六日起至清償日止，按週年利率百分之六點一八一計算之利息，
並自民國九十七年十一月十七日起至清償日止，其逾期在六個月
以內者，按上開利率百分之十，逾期超過六個月者，就超過部分
，按上開利率百分之二十計算之違約金。
訴訟費用新台幣玖仟捌佰元由被告連帶負擔。
    事實及理由
一、原告主張：
（一）被告戊○○於民國97年6月16日邀同被告己○○及共同被
      告丁○○（按：丁○○已於98年4月16日與原告成立訴訟
      上和解，同意給付原告如主文第一項所示金額）為連帶保
      證人，向原告借款新台幣（下同）90萬元，約定借貸期限
      至97年12月15日止，到期借款本金一次清償，利息按原告
      基準利率加碼年息1.542％計算，並隨原告基準利率變動
      而調整（目前利率為6.181％），應按月給付利息，若違
      約未按期清償利息，即喪失期限利益，全部債務視為到期
      ，除仍按上開約定利率計付遲延利息外，其逾期清償在6
      個月以內者，並應按上開利率百分之10，超過6個月者，
      就超過部分，按上開利率百分之20加付違約金。惟被告戊○○自97年10 月16日起即未按期支付利息，屢經催討，
      迄未清償，依約已喪失期限利益，全部債務視為到期，迄
      尚欠本金90萬元及利息、違約金。
（二）又被告己○○於84年11月21日簽立授信約定書，依該約定
      書第12條約定，同意擔任本件借款之連帶保證人，此後並
      依第11條約定之方式，由被告己○○提供與授信約定書上
      相符之印鑑蓋用於借據上，以辦理授信約定書上所約定事
      項之用，故即使認借據上之簽名及印文均非被告己○○本
      人所為，亦有表見代理情形，依民法第169條前段規定，
      被告己○○亦應負連帶保證人責任。因依消費借貸及連帶
      保證之法律關係，提起本件訴訟，請求被告連帶負清償責
      任。並聲明：被告應連帶給付原告90 萬元，及自97年10
      月16日起至清償日止，按週年利率百分之6.181計算之利
      息，並自97年11月17日起至清償日止，其逾期在6個月以
      內者，按上開利率百分之10，逾期超過6 個月者，就超過
      部分，按上開利率百分之20計算之違約金。
二、被告戊○○則以：伊否認有向原告借用本件款項，授信約定
    書上之簽名固為伊本人所簽署，然其上之印文則非伊本人所
    蓋用。至於借據上「戊○○」名義之印文固為真正，然並非
    伊本人所蓋用，且簽名部分亦非伊所為。原告除提出借據及
    授信約定書外，並應提出確實撥款（不論新借或換單）之證
    據，以證明確有本件借款等詞置辯。並聲明：駁回原告之訴
    。
三、被告己○○則以：伊否認有擔任本件借款之連帶保證人，84
    年11月21日書立之授信約定書，其上之簽名及印文固均係伊
    本人所為，然借據上有關「己○○」名義之簽名及印文則均
    非伊本人所簽名及蓋用。原告主張伊應負本件借款之連帶保
    證責任，應負舉證說明之責等語，資為抗辯。並聲明：駁回
    原告之訴。
四、兩造不爭執之事實：
（一）卷附97年6月16日訂立之借據，其上有關被告戊○○名義
      之印文為真正，係共同被告丁○○所蓋用於該借據上。
（二）卷附97年6月16日訂立之借據，其上有關被告己○○名義
      之簽名及印章均係共同被告丁○○所書寫及蓋用，且該「
      己○○」名義之印文為真正。
（三）卷附84年11月21日書立之授信約定書，其上有關被告己○○名義之簽名及蓋章均為被告己○○所自行書寫及蓋用。
（四）卷附82年1月5日書立之授信約定書，其上有關被告戊○○
      名義之簽名為被告戊○○所親為，印文亦係真正，但並非
      被告戊○○所親自蓋用。
（五）本件借款是在87年6月18日初放，97年6月16日聲請換單（
      即借新還舊），原告撥款轉帳存入被告戊○○之帳戶內。
五、原告主張被告戊○○於97年6月16日邀同被告己○○及共同
    被告丁○○（已於98年4月16日與原告成立訴訟上和解）為
    連帶保證人，向原告借款90萬元，惟未按期清償利息，依約
    已喪失期限利益，全部債務視為到期，迄尚欠本金90萬元及
    利息、違約金，被告戊○○及己○○依法應負連帶清償責任
    等情。惟被告戊○○及己○○分別否認有向原告借款及擔任
    連帶保證人情事，並各以前揭情詞置辯。是本件兩造爭執之
    重點，顯在於：被告戊○○與己○○是否應分負本件借款之
    借款人及連帶保證人責任。經查：
（一）按「借款屆償還期後，當事人更約償還期限換立借券者，
      其債務之要素並不變更，自不得謂為消滅舊債務而發生新
      債務」，最高法院19年上字第788號判例參照。準此，借
      款債務人於借款屆期未清償時，與債權人另立新借據（即
      俗稱「換單」），復向債權人申請借用同額款項，用以清
      償原來之借款債務，則雙方當事人究有無消滅舊債務之意
      思，應依當事人之意思、契約內容及對原借款之處理方式
      等情形，綜合判斷之。查本件借款最初係於87年6月18日
      撥放，嗣於97年6月16日聲請換單（即借新還舊），由原
      告撥款轉帳存入被告戊○○之帳戶內，固為兩造不爭執之
      事實。然共同被告戊○○於本院審理時業已陳明：之前即
      向原告借款4,400萬元，並辦理抵押權設定，後來伊想增
      貸200萬元，故於84年11月前向原告提出申請，但因原告
      表示如果如此，則之前借款之相關資料包括徵信部分都要
      重做，故是否找公司股東為借款名義人，以信用借款互為
      保證方式向原告借款200萬元，其中被告戊○○名義借款
      100 萬元，而被告己○○名義則借款100萬元，貸得之款
      項均係伊在使用。之後於87年間還了10萬元，僅餘90萬元
      ，嗣後並一再換約，本件借款債務90萬元仍迄未清償等情
      在卷。復觀諸原告所提出有關本件借款之歷年來授信申請
      書，其中最早於84年11月23日書立之授信申請書，其上記
      載借款申請人為「戊○○」，申請種類為1313短期放款，
      授信金額為100萬元，授信期限6個月，連帶保證人為丁○○及己○○，而其「審核及准駁情形欄」內則載明：本件
      係短放授權額度內新戶申請．．．，借戶係大億包裝及新
      穗億印刷廠股份有限公司監察人，收入穩定．．．，故提
      出本件申請。其後於87年6月18日書立之授信申請書，其
      借款申請人、申請種類、授信金額、連帶保證人姓名及授
      信期限均與前述相同，而其「審核及准駁情形欄」內則記
      載：本件係1313短期放款，授權範圍原貸金額內承作．．
      ．．．．等情；嗣於87年12月18日及88年6月16日所分別
      書立之授信申請書，其上有關借款申請人、授信金額及連
      帶保證人等項之記載亦均與前述相同，而其「審核及准駁
      情形欄」內則載明：短期放款授權額度（或限度）內展期
      申請等情；又其後於88年12月16日所書立之授信申請書，
      則於「審核及准駁情形欄」內記載：短期放款，原授信限
      度內屆期展期申請，以授權方式辦理，收回現放10萬元後
      ，辦理展期等情。且之後自89年6月12日起95年6月15日
      止，每半年一次所書立之授信申請書，其授信金額均改為
      90萬元，而其「審核及准駁情形欄」內則概均載明：原短
      期放款屆期，於授權額度內展期申請等情。再者，自95年
      12月26日起至97年6月16日止，每半年書立一次之授信額
      （限）度申請書，亦均載明申請授信金額為90萬元，償還
      辦法為到期清償等情，有各該授信申請書及授信額（限）
      度申請書附卷可稽。是以各該申請書所載內容與共同被告
      丁○○所陳上情對照而觀，足見本件借款最初貸放日應為
      84年11月23日左右，而非87年6月18日，兩造顯然對此有
      所誤認，且其貸放金額原係100萬元，嗣因清償10萬元，
      故其後即變為90萬元。復參以各該授信申請書及授信額（
      限）度申請書又載明：放款到期（或屆期）展期申請及到
      期清償（或償還）等情，足認出名為借款債務人之被告戊○○於原借款到期後，又向債權人即原告申請展期借款用
      以清償前借款債務，雙方尚無消滅舊債務之意思。從而，
      本件借款屆期後，以被告戊○○名義另立新借據（即俗稱
      「換單」），應認原告僅同意其延期清償而已，其舊債務
      仍未消滅，合先敘明。
（二）次查，卷附97年6月16日訂立之借據，其上借款人及連帶
      保證人項下所分別蓋用之戊○○及己○○名義之印文均為
      真正，係共同被告丁○○所蓋用於該借據上，並非被告戊○○及己○○本人所為，且其上關於「己○○」名義之簽
      名亦非被告己○○所簽署等情，固為兩造所不爭執之事實
      。且被告戊○○及己○○亦分別否認有向原告借款及同意
      擔任連帶保證人情事。然按，當事人主張有利於己之事實
      ，就其事實有舉證之責任，又私人之印章，由自己使用為
      常態，被人盜用為變態，主張變態事實之當事人，自應就
      此印章被盜用之事實負舉證之責任。本件被告戊○○與己○○既均承認上開借據上所蓋用其二人名義之印文均為真
      正，則依上開說明，自應就共同被告丁○○未經伊等同意
      擅自盜蓋印章一節，負舉證責任。查共同被告丁○○雖承
      認前開借據上有關被告己○○名義之簽名及被告戊○○、
      己○○二人名義之印文均為其所書寫及蓋用。惟經本院詢
      以：「當初以被告戊○○為名義借款人，並以被告己○○
      為連帶保證人，是否有經其二人同意？」共同被告丁○○
      則答以：「時間太久，我不記得」等語。然其後當被告共
      同訴訟代理人向其發問：「97年6月16日的借據，被告丁○○在蓋被告戊○○、被告己○○的印章時，是否有經過
      他二人的同意」？共同被告丁○○卻答以：「沒有」。顯
      見共同被告丁○○前後所為陳述反覆不一，究何者才為實
      情，存有疑義。然由本件借款最早係於84年11月23日申請
      貸放，而在此之前，被告戊○○因有擔任訴外人新穗億印
      刷廠及大億包裝股份有限公司（該二家公司之負責人均為
      共同被告丁○○，被告己○○及戊○○並分別擔任董事及
      監察人）向原告借款之連帶保證人，故曾於82年1月5日親
      自簽名於授信約定書上，而書立該授信約定書交付原告收
      執。然被告己○○在共同被告丁○○所指該200萬元款項
      增貸前，則未曾擔任任何一筆貸款之連帶保證人或借款人
      等情，已據共同被告丁○○陳述明確，則衡情被告己○○
      應無簽立授信約定書交予原告之必要。乃被告己○○竟於
      本件借款初放前2日即84年11月21日，親自簽名及蓋章於
      授信約定書上，簽立該授信約定書交由原告留存，可認共
      同被告丁○○於本件借款最初貸放前，應已告知被告張朝
      森與己○○欲以其二人為借款名義人，並互為連帶保證之
      方式，向原告增貸200萬元使用，且已得其二人同意，否
      則被告己○○又何以會同意簽立該授信約定書交付原告收
      執？甚且於其後88年借款復屆期時，被告己○○並再提供
      其87年度綜合所得稅結算申報書及稅額繳款書等足為財力
      證明之文件供原告徵信留執，以為其適任本件借款連帶保
      證人資格之證明，有各該申報書及繳款書在卷可考。是被
      告戊○○及己○○抗辯其二人並未同意擔任本件借款之借
      款人及連帶保證人，該97年6月16日書立之借據，其上所
      蓋用其二人名義之印文均係共同被告丁○○所盜蓋云云，
      自難為本院所憑採。
（三）綜上，被告戊○○及己○○縱使未親自簽名及蓋章於97年
      6月16日之借據上，然該借據上所蓋用伊等二人名義之印
      文，既屬真正，並非共同被告丁○○所盜蓋，且本院亦認
      定本件借款於84年11月23日初放前，共同被告丁○○欲分
      別以被告戊○○及己○○為該筆借款之名義借款人及連帶
      保證人，已事先告知並得其二人同意，詳如前述，且此借
      款歷年來仍迄未完全清償，並遞次換立借據展期清償，則
      原告主張被告戊○○應負返還借款責任，並請求連帶保證
      人之被告己○○履行連帶保證責任，於法自屬有據。
六、綜上所述，原告主張被告戊○○為本件借款90萬元之借款名
    義人，被告己○○則為連帶保證人，既為可信，被告所辯，
    尚不足採。從而，原告本於消費借貸及連帶保證之法律關係
    ，請求被告戊○○及己○○連帶給付借款90萬元，及自97年
    10 月16日起至清償日止，按週年利率百分之6.181計算之利
    息，並自97年11月17日起至清償日止，其逾期在6個月以內
    者，按上開利率百分之10，逾期超過6個月者，就超過部分
    ，按上開利率百分之20計算之違約金，為有理由，應予准許
    。
七、本件事證已臻明確，兩造其餘主張及舉證，與本件判決結果
    尚無影響，爰不逐一論述，附此敘明。
八、本件訴訟費用額為9,800元，由敗訴之被告連帶負擔。
九、訴訟費用負擔之依據：民事訴訟法第85條第2項。
中    華    民    國    98    年    6     月    15    日
                  民事第二庭    法  官  吳美蒼
正本係照原本作成。
如對本判決上訴，須於判決送達後20日內向本院提出上訴狀。
中    華    民    國    98    年    6    月    15    日
                                書記官


司法院資訊處製作；財團法人民間司法改革基金會備份。
